---
title: "Análisis espaciales y multivariantes con R (AEMeR) aplicados a estudios de biodiversidad"
subtitle: "Ejercicios de análisis multivariante"
author: "Diego Nieto Lugilde"
toc: true
toc-depth: 2
format: html
lightbox: auto
editor: source
---

::: callout-note
Los ejercicios tendréis que entregarlos para la evaluación del curso. Para ello, crea un script de R con RStudio. Ponle el nombre `ejercicios_s4_[nombre]_[apellido].R`. Dicho script deberá estar organizado con comentarios en castellano (poniendo una almohadilla `#` delante) y justo detrás el código necesario para realizar el ejercicio (ver ejemplo debajo). Además, si el ejercicio pide reflexionar sobre el resultado use los comentarios (con la `#`) para indicar sus reflexiones debajo del código. Una vez los tengáis completos podéis mandármelos por email.

```{r}
#| echo: true
#| eval: false
#| code-fold: false

# Ejercicio 1.
# Parte 1
seq(1, 40, by = 2)

# Parte 2
seq(1, 40, by = -2)
# Este código da error porque especifiqué algo mal :)

```
:::

# Parte 1. Análisis de ordenación

**1. Carga los datos que os he dejado en la página web (muchas gracias Wilson :). Se trata de tres tablas de excel. Una con variables abióticas (ambiente), otra de variables bióticas (especies) tomados en 4 parcelas de 4 ríos de Ecuador, muestreados durante 2 años en dos estaciones diferentes (96 observaciones) y otra con los metadatos describiendo los sitios (año, sitio, y estación). A la primera llámala `env`, a la segunda llámala `com` y a la tercera `site`.**


::: {.callout-tip collapse="true"}
## Pista

Aquí vas a necesitar la función `read.xlsx`, además, deberás especificar el argumento `row.names = 1` para asegurarte que lee correctamente los nombres de las filas y los carga como tales. Así no te tendrás que preocupar de eliminar la columna 1 con los nombres de los sitios de muestreo.
:::

::: {.callout-important collapse="true"}
## Solución: Mirar sólo en caso de extrema necesidad.

```{r}
#| echo: true

library(openxlsx)
env <- read.xlsx("data/Wilson_Latorre/Data_multi_env_R_course.xlsx", sheet = 1, rowNames = TRUE)
com <- read.xlsx("data/Wilson_Latorre/Data_multi_bio_R_course.xlsx", sheet = 1, rowNames = TRUE)
site <- read.xlsx("data/Wilson_Latorre/Data_multi_site_R_course.xlsx", sheet = 1, rowNames = TRUE)
```
:::

**2. Vamos a preparar un poco los datos. Los datos de comunidades son abundancias, por lo que tienen una distribución muy sesgada hacia la izquierda (muchos valores próximos a cero). En estos casos, es frecuente aplicar una transformación para reducir dicho sesgo. Utiliza la función `log1p()` sobre la matriz `com`. El resultado puedes llamarlo `comm`. Además, estandariza las variables ambientales para que todas tengan media igual a cero y desviación estandar igual a 1.**

::: {.callout-important collapse="true"}
## Solución: Mirar sólo en caso de extrema 
```{r}
#| echo: true

comm <- log1p(com)
envm <- scale(env)
```
:::


**3. Como hemos comentado en clase, una primera aproximación puede ser realizar un análisis DCA para saber si en nuestros datos dominan las respuestas lineares o unimodales. Ejecuta un DCA sobre los datos transformados de las comunidades (`comm`) y explica que tipo de análisis realizarás a continuación y justifica por qué.**

::: {.callout-tip collapse="true"}
## Pista 

Recuerda que el análisis DCA se hace con una función del paquete `vegan` llamada `decorana`. Una vez realizado el análisis, indica si optas por un análisis linear (PCA) o unimodal (CA). Para ello, comprueba el `Axis lengths` del primer eje (`DCA1`) del DCA para ver si presenta un valor inferior a 3 o superior a 4.
:::

::: {.callout-important collapse="true"}
## Solución: Mirar sólo en caso de extrema 
```{r}
#| echo: true
#| output: false

library(vegan)
decorana(comm)
```
:::

**4. Realiza el análisis *unconstrained* que hayas seleccionado en el ejercicio anterior. Guarda el resultado de dicho análisis en un objeto (ponle el nombre que quieras) y dibuja el gráfico de ordenación correspondiente.**

::: {.callout-tip collapse="true"}
## Pista 

Los gráficos de ordenación se pueden realizar con la función `plot()` o, alternativamente, con la función `ordiplot()`. La función `ordiplot()` admite varios argumentos. Uno de ellos es `display`, que permite representar `"sites"`, `"species"` o `c("sites", "species")`. Otro argumento es `type = "n"`, que permite controlar si los elementos del gráfico se representan con `"points"`, `"text"` o `"none"`. Sin embargo, no acepta el argumento `col`. Por ello, para dibujar los puntos de diferentes colores deberás especificar `type = "n"` y luego usar la función `points()` para dibujar los puntos con un color diferente en cada río.
:::

::: {.callout-important collapse="true"}
## Solución: Mirar sólo en caso de extrema 
```{r}
#| echo: true

comm_ca <- ca(comm)
ordiplot(comm_ca, display = "sites", type = "n")
points(comm_ca, col = factor(site$Sitio))
```
:::

**5. Ahora, realiza un análisis *constrained* del conjunto de datos `comm`, incorporando el objeto `envm` al análisis. Consulta la inercia total, y la proporción explicada por la parte *constrained* y *unconstrained*. Finalmente, dibuja el gráfico de ordenación resultante. ¿Qué variables explican el eje principal de variación en cuanto a composición?**

::: {.callout-tip collapse="true"}
## Pista 

Para calibrar el modelo *constrained*, basta con incorporar un segundo argumento a las funciones `rda()` y `cca()` con el *data frame* de variables ambientales.
:::

::: {.callout-important collapse="true"}
## Solución: Mirar sólo en caso de extrema 
```{r}
#| echo: true
#| output: false

comm_envm_cca <- cca(comm, envm)
comm_envm_cca
ordiplot(comm_envm_cca)
points(comm_envm_cca, pch = 20, col = factor(site$Sitio))
```
:::



# Parte 2. Análisis de clasificación

**1. Calcula la matriz de disimilitud, usando la métrica de "Bray Curtis".**

::: {.callout-tip collapse="true"}
## Pista 

Aquí deberás usar la función `vegdist` sobre el objeto de comunidades original (no el transformado).
:::

::: {.callout-important collapse="true"}
## Solución: Mirar sólo en caso de extrema 
```{r}
#| echo: true
dis <- vegdist(com)
```
:::

**2. Realiza un análisis *clúster* en base a la matriz de diferencias que se generó en el ejercicio anterior. Para ello, modifica el argumento `method` para que realice la agrupación con diferentes algoritmos.**

::: {.callout-tip collapse="true"}
## Pista 

Para realizar el análisis necesitas la función `hclust()`. Los valores del argumento `method` los puedes consultar en su ayuda (`?hclust`).
:::

::: {.callout-important collapse="true"}
## Solución: Mirar sólo en caso de extrema 
```{r}
#| echo: true

com_hc <- hclust(dis, method = "complete")
```
:::

**3. Grafica el análisis *clúster* y usa el argumento `hang = -1` para que dibuje el gráfico de manera más amigable. Posteriormente, añade una serie de rectángulos en el gráfico agrupando los puntos de muestreo que son similares entre si. Usa un valor de umbral o un número preestablecido de grupos (a tu elección)**

::: {.callout-tip collapse="true"}
## Pista 

Aquí puedes usar la función `rect.hclust`. En esta función podrás usar un valor de umbral (`h = xxx`) o un número preestablecido de grupos (`n = xxx`). 
:::

::: {.callout-important collapse="true"}
## Solución: Mirar sólo en caso de extrema 
```{r}
#| echo: true

plot(com_hc, hang = - 1)
rect.hclust(com_hc, h = 0.7)
```
:::

**4. Usando el mismo criterio que en el ejercicio anterior, genera un vector con el grupo resultante de cada sitio.**

::: {.callout-tip collapse="true"}
## Pista 

Aquí deberás usar la función `cutree()`, especificando los grupos con el mismo argumento que en el ejercicio anterior.
:::

::: {.callout-important collapse="true"}
## Solución: Mirar sólo en caso de extrema 
```{r}
#| echo: true

grp <- cutree(com_hc, h=0.7)
```
:::

**5. Por último, genera de nuevo el gráfico del resultado del análisis *constrained* RDA. Dibuja el biplot del análisis e incorpora la información de los grupos identificados con el análisis de clasificación.**

::: {.callout-tip collapse="true"}
## Pista 

Para ello deberás dibujar el gráfico con la función `ordiplot`, `points` y `ordihull`, a la cual se especifica el objeto RDA y la matríz de grupos identificados previamente.
:::

::: {.callout-important collapse="true"}
## Solución: Mirar sólo en caso de extrema 
```{r}
#| echo: true

ordiplot(comm_envm_rda, display = "sites", type = "n")
points(comm_envm_rda, col = as.numeric(as.factor(site[, "Sitio"])))
ordihull(comm_envm_rda, grp, lty=2, col="red")
```
:::
