---
title: "Modelos Jerárquicos de Comunidades de Especies en R"
subtitle: "Hierarchical Models of Species Communities (HMSC)"
author: "Diego Nieto Lugilde"
date: 10/18/2024
institute: "Universidad de Córdoba (España)"
slide-number: true
format:
  revealjs:
    logo: img/logos.png
    footer: "[AEMeR](https://dnietolugilde.com/AEMeR)"
    scrollable: true
    chalkboard: true
include-in-header: 
  text: |
    <link href="https://cdn.jsdelivr.net/npm/bootstrap@5.0.2/dist/css/bootstrap.min.css" rel="stylesheet" integrity="sha384-EVSTQN3/azprG1Anm3QDgpJLIm9Nao0Yz1ztcQTwFspd3yD65VohhpuuCOmLASjC" crossorigin="anonymous">

editor: source
---

## Cargamos algunos datos

```{r}
#| echo: true

library(xlsx)
env <- read.xlsx("data/sciberras_ambiente.xlsx", 1, row.names = 1)
com <- read.xlsx("data/sciberras_especies.xlsx", 1, row.names = 1)
```

## Preparamos un poco los datos

```{r}
#| echo: true

comm <- log1p(com)
comm <- as.matrix(comm)

envm <- scale(env[, 4:7])
envm <- as.data.frame(envm)

sites <- env[, 1:3]
```

## Simulamos unos datos filogenéticos

```{r}
#| echo: true

phy <- ape::rcoal(n = ncol(comm), 
                 tip.label = colnames(comm), 
                 br = "coalescent")
plot(phy, no.margin = TRUE)
```

# Definimos el diseño experimental

```{r}
#| echo: true

library(Hmsc)
studyDesign <- data.frame(rio = as.factor(sites$rio),
                         mes = as.factor(sites$mes))
rioL <- HmscRandomLevel(units = levels(sites$rio))
mesL <- HmscRandomLevel(units = levels(sites$mes))

rioL$nfMin <- 2
mesL$nfMin <- 2
```

# Especificamos la estructura del modelo

```{r}
#| echo: true

m0 <- Hmsc(Y = comm, 
         XData = envm, 
         XFormula = ~1,
         studyDesign = studyDesign, 
         ranLevels = list(rio = rioL, mes = mesL),
         distr = "lognormal poisson")

m1 <- Hmsc(Y = comm, 
           XData = envm,
           XFormula = ~materia_org + poly(temperatura ,degree = 2, raw = TRUE) + salinidad + ph,
           distr = "lognormal poisson")


m_env <- Hmsc(Y = comm, 
          XData = envm,
          XFormula = ~materia_org + poly(temperatura ,degree = 2, raw = TRUE)  + salinidad + ph,
          studyDesign = studyDesign, 
          ranLevels = list(rio = rioL, mes = mesL),
          distr = "lognormal poisson")

m_env_phy <- Hmsc(Y = comm,
         XData = envm, 
         XFormula = ~materia_org + poly(temperatura ,degree = 2, raw = TRUE)  + salinidad + ph,
         phyloTree = phy,
         studyDesign = studyDesign, 
         ranLevels = list(rio = rioL, mes = mesL),
         distr = "lognormal poisson")
```

## Definimos los parámetros para las Cadenas de Markov Monte Carlo

```{r}
#| echo: true

samples <- 100 # Este valor debería ser más alto. Del orden de 100000 hacia arriba.
thin <- 1 # Este valor también suele ser más alto. Del orden de 50-100 hacia arriba.
transient <- 500*thin
nChains <- 4
```

## Se calibran y estiman los parámetros del modelos con las MCMC

```{r}
#| echo: true

m0 <- sampleMcmc(m0, 
               thin = thin, 
               samples = samples, 
               transient = transient, 
               nChains = nChains, 
               nParallel = nChains)
m1 <- sampleMcmc(m1, 
               thin = thin, 
               samples = samples, 
               transient = transient, 
               nChains = nChains, 
               nParallel = nChains)
m_env <- sampleMcmc(m_env, 
               thin = thin, 
               samples = samples, 
               transient = transient, 
               nChains = nChains, 
               nParallel = nChains)
m_env_phy <- sampleMcmc(m_env_phy, 
               thin = thin, 
               samples = samples, 
               transient = transient, 
               nChains = nChains, 
               nParallel = nChains)
```

## Convertimos los resultados en objetos CODA, son un tipo de datos de análisis bayesianos en R

```{r}
#| echo: true

mpost_m0 <- convertToCodaObject(m0)
mpost_m1 <- convertToCodaObject(m1)
mpost_m_env <- convertToCodaObject(m_env)
mpost_m_env_phy <- convertToCodaObject(m_env_phy)
```

## Calculamos dos estadísticos de calibración de MCMC

```{r}
#| echo: true

es_m0 <- effectiveSize(mpost_m0$Beta)
es_m1 <- effectiveSize(mpost_m1$Beta)
es_m_env <- effectiveSize(mpost_m_env$Beta)
es_m_env_phy <- effectiveSize(mpost_m_env_phy$Beta)
```

```{r}
#| echo: true

gd_m0 <- gelman.diag(mpost_m0$Beta, multivariate=FALSE)$psrf
gd_m_env <- gelman.diag(mpost_m_env$Beta, multivariate=FALSE)$psrf
gd_m_env_phy <- gelman.diag(mpost_m_env_phy$Beta, multivariate=FALSE)$psrf
```

## Dibujamos las gráficas de esos dos parámetros

Effective size debería estar entorno al número de muestras de las MCMC (samples * nChains). El diagnóstico de Gelman debería estar entorno a 1.

```{r}
#| echo: true

par(mfrow=c(3,2))
hist(es_m0, main="ess(beta)")
hist(gd_m0, main="psrf(beta)")
hist(es_m_env, main="ess(beta)")
hist(gd_m_env, main="psrf(beta)")
hist(es_m_env_phy, main="ess(beta)")
hist(gd_m_env_phy, main="psrf(beta)")
```

## ... lo mismo pero con los valores de Omega, que son los coeficientes de interacciones entre especies

```{r}
#| echo: true

par(mfrow=c(3,2))
hist(effectiveSize(mpost_m0$Omega[[1]]), main="ess(omega)")
hist(gelman.diag(mpost_m0$Omega[[1]], multivariate=FALSE)$psrf, main="psrf(omega)")
hist(effectiveSize(mpost_m_env$Omega[[1]]), main="ess(omega)")
hist(gelman.diag(mpost_m_env$Omega[[1]], multivariate=FALSE)$psrf, main="psrf(omega)")
hist(effectiveSize(mpost_m_env_phy$Omega[[1]]), main="ess(omega)")
hist(gelman.diag(mpost_m_env_phy$Omega[[1]], multivariate=FALSE)$psrf, main="psrf(omega)")
```

## Tambien podemos dibujar algunas de las cadenas para visulizar su forma y ver si se han estabilizado

```{r}
#| echo: true

plot(mpost_m0$Beta[[1]][,2])
```

## Para evaluar el modelo en términos de la distribución/abundancia de las especies, debemos hacer predicciones primero.

```{r}
#| echo: true

preds_m0 <- computePredictedValues(m0)
evaluateModelFit(hM = m0, predY = preds_m0)
```
```{r}
#| echo: true

preds_m1 <- computePredictedValues(m1)
evaluateModelFit(hM = m1, predY = preds_m1)
```

```{r}
#| echo: true

preds_m_env <- computePredictedValues(m_env)
evaluateModelFit(hM = m_env, predY = preds_m_env)
```

```{r}
#| echo: true

preds_m_env_phy <- computePredictedValues(m_env_phy)
evaluateModelFit(hM = m_env_phy, predY = preds_m_env_phy)
```

## También es posible realizar evaluación por validación cruzada

```{r}
#| echo: true

partition_env <- createPartition(m_env, nfolds = 4)
preds_m_env = computePredictedValues(m_env, 
                               partition = partition_env,
                               nParallel = nChains)

evaluateModelFit(hM = m_env, predY = preds_m_env)
```

# Una vez que tengamos un modelo sólido. Nos interesa ver que papel juegan las variables ambientales en las especies/comunidades.

```{r}
#| echo: true

postBeta <- getPostEstimate(m_env, parName = "Beta")
plotBeta(m_env, 
         post = postBeta, 
         param = "Support", 
         supportLevel = 0.9)
```

## También podemos ver su relación con la información filogenética, si la hemos incluido en el modelo

```{r}
#| echo: true

postBeta <- getPostEstimate(m_env_phy, parName = "Beta")
plotBeta(m_env_phy, 
         post = postBeta, 
         param = "Support", 
         supportLevel = 0.9,
         plotTree = TRUE)
```

## Otro aspecto importante/novedoso es estimar las correlaciones entre especies

```{r}
#| echo: true

library(corrplot)
OmegaCor <- computeAssociations(m_env)
supportLevel <- 0.95
toPlot <- ((OmegaCor[[1]]$support > supportLevel) +
           (OmegaCor[[1]]$support < (1-supportLevel)
            ) > 0) * OmegaCor[[1]]$mean
corrplot(toPlot)
```

## Cuando especificamos un modelo sin variables ambientales, estamos haciendo un modelo "unconstrained" o indirecto. Por lo que se puede usar para generar gráficos de ordenación.

```{r}
#| echo: true

etaPost <- getPostEstimate(m0, "Eta")
lambdaPost <- getPostEstimate(m0, "Lambda")
biPlot(m0, 
       etaPost = etaPost, 
       lambdaPost = lambdaPost, 
       factors = c(1,2), 
       "ph")
```

## En este tipo de modelos, la importancia de cada variable se mide en términos de variación explicada y se calcula con análisis de particionado de la varianza

```{r}
#| echo: true

VP = computeVariancePartitioning(m_env)
plotVariancePartitioning(m_env, VP = VP)
```

## Como en los Modelos de Distribución de Especies, podemos calcular curvas de respuesta de cada especie/comunidad a las variables ambientales

```{r}
#| echo: true

Gradient = constructGradient(m1, focalVariable = "temperatura",
non.focalVariables = list("habitat"=list(3,"open")))
Gradient$XDataNew

predY <- predict(m1, 
                XData=Gradient$XDataNew, 
                studyDesign=Gradient$studyDesignNew,
                ranLevels=Gradient$rLNew, 
                expected=TRUE)
plotGradient(m1, Gradient, pred=predY, measure="S")
plotGradient(m1, Gradient, pred=predY, measure="Y", index = 3)
```