---
title: "Modelos Generalizados de Disimilitud en R"
subtitle: "Generalized Dissimilarity Models (GDM)"
author: "Diego Nieto Lugilde"
institute: "Universidad de Córdoba (España)"
slide-number: true
format:
  revealjs:
    logo: img/logos.png
    footer: "[AEMeR-UCO](https://dnietolugilde.com/AEMeR-UCO)"
    scrollable: true
    chalkboard: true
include-in-header: 
  text: |
    <link href="https://cdn.jsdelivr.net/npm/bootstrap@5.0.2/dist/css/bootstrap.min.css" rel="stylesheet" integrity="sha384-EVSTQN3/azprG1Anm3QDgpJLIm9Nao0Yz1ztcQTwFspd3yD65VohhpuuCOmLASjC" crossorigin="anonymous">
lightbox: auto
editor: source
---

# Preparando los datos

Usaremos el paquete `gdm`. Éste tiene una forma particular de funcionar y especificar los datos. Así que necesitamos prepararlos un poco antes de empezar

```{r}
#| echo: true

library(gdm)
```

```{r}
#| echo: false
#| eval: true

source("gdm.transform.R")
```


## Cargamos los datos de Wilson, incluyendo las coordenadas geográficas

```{r}
#| echo: true

library(openxlsx)
env <- read.xlsx("data/Wilson_Latorre/Data_multi_env_R_course.xlsx", 
                 sheet = 1, 
                 rowNames = TRUE)
com <- read.xlsx("data/Wilson_Latorre/Data_multi_bio_R_course.xlsx", 
                 sheet = 1, 
                 rowNames = TRUE)
coords <- read.xlsx("data/Wilson_Latorre/Data_multi_site_R_course.xlsx", 
                    sheet = 1, 
                    rowNames = TRUE)
summary(coords)
```


## Cargamos los datos bioclimáticos y los incorporamos a las variables ambientales

En particular cargamos los datos de Ecuador en formato ráster

::: {.callout-note}
Estos datos aprendimos a generarlos durante la clase sobre datos espaciales en R.
:::

```{r}
#| echo: true
#| code-line-numbers: '1-3|5-6|8-9'

library(terra)
library(geodata)
bio <- worldclim_country("ECU", "bio", path = ".")

bio_data <- terra::extract(bio, as.matrix(coords[,c("Long", "Lat")]))
env <- cbind(env, bio_data)

plot(bio[[1]])
points(coords[,c("Long","Lat")])
```


## Reproyectamos los mapas

En UTM 18s y los recorto para la región de interés

```{r}
bio <- project(bio, "EPSG:32718")
bio <- crop(bio, 
                ext(-250000, 499746.5, 9362131, 10231857))
plot(bio[[1]])
```


## Reproyecto los datos de coordenadas a UTM 18s y los combino con los datos de comunidades

::: {.callout-important}
El paquete `gdm` requiere que las coordenadas estén especificadas como columnas en la matriz de comunidades, en la matriz de variables ambientales, o en las dos; pero no se pueden especificar como un objeto independiente.
:::

```{r}
#| echo: true
#| code-line-numbers: '1-3|4-6|7-8|9'

utm <- project(as.matrix(coords[,c("Long", "Lat")]), 
               from = "EPSG: 4326", 
               to = "EPSG:32718")
utm <- data.frame(x = utm[,1], 
                  y = utm[,2],
                    Sitio = rownames(coords))
com$Sitio <- rownames(com)
com <- merge(com, utm, by = "Sitio")
head(com)
```


## Genero un identificador de sitio común para la matriz de comunidades y la de variables ambientales

```{r}
#| echo: true

com$site_id <- as.numeric(1:nrow(com))
env$site_id <- as.numeric(1:nrow(com))
head(env)
```


# Calibrando modelos GDM

Usamos el paquete `gdm`

## Creamos la tabla de disimilaridades

```{r}
#| echo: true
#| code-line-numbers: '1-8|10-16|18'

library(gdm)
gdmTab <- formatsitepair(com[,-1], # Quito la columna `Sitio`
               bioFormat = 1, 
               abundance = TRUE, 
               XColumn = "x", # Nombre de la coordenada X
               YColumn = "y", # Nombre de la coordenada Y
               siteColumn = "site_id", # Nombre del identificador
               predData = env) # Quito columnas de texto

gdmRast <- formatsitepair(com[,-1],
               bioFormat = 1, 
               abundance = TRUE, 
               XColumn = "x",
               YColumn = "y", 
               siteColumn = "site_id",
               predData = bio)

head(gdmTab)
```


## Calibramos los modelos

```{r}
#| echo: true
#| code-line-numbers: '2|3'

# Activo que incluya la distancia geográfica en el análisis
gdmTab.fit <- gdm(data=gdmTab, geo=TRUE)
gdmRast.fit <- gdm(data=gdmRast, geo=TRUE)
```


# Analicemos los resultados

## Veamos los resultados de los datos de Michelle

```{r}
#| echo: true

summary(gdmTab.fit)
```


## ... y los del modelo calibrado con variables bioclimáticas

```{r}
#| echo: true

summary(gdmRast.fit)
```

::: {.callout-important}
Fijaros como el modelo explica un 80% de la desvianza de los datos. Pero tiene un poco de truco, ya que este modelo solo contempla el río como unidad de muestreo, al caer las 3 parcelas (desembocadura, norte y sur) en el mismo pixel.
:::


## Podemos graficar los resultados del modelo y las curvas i-spline

```{r}
#| echo: true

plot(gdmTab.fit, plot.layout=c(2,3))
```


## ... también las del modelo bioclimático

```{r}
#| echo: true

plot(gdmRast.fit, plot.layout = c(2, 4))
```


## Si necesitamos realizar gráficos independientes, podemos extraer los valores de las curvas i-splines

```{r}
#| echo: true
#| code-line-numbers: '1|2'

gdmRast.splines <- isplineExtract(gdmRast.fit)
str(gdmRast.splines)
```


## ... y posteriormente graficarlas a mano

```{r}
#| echo: true

plot(gdmRast.splines[["x"]][,"wc2.1_30s_bio_3"], 
     gdmRast.splines[["y"]][,"wc2.1_30s_bio_3"], 
     lwd=3,
     type="l", 
     xlab="Isothermality", 
     ylab="Partial ecological distance")
```


# Usemos el modelo para realizar proyecciones


## Podemos proyectar el modelo para transformar cada variable ambiental acorde a las i-splines

```{r}
#| echo: true

gdmRast.sp_trans <- gdm.transform(gdmRast.fit, bio)
gdmRast.sp_trans
```


## ... y graficarlo en forma de mapa

```{r}
#| echo: true

terra::plot(gdmRast.sp_trans)
```


## Para reducir la dimensionalidad de las distintas capas, usamos un ACP para seleccionar los tres primeros ejes

```{r}
#| echo: true
#| code-line-numbers: '1|3-4|6-8|10'

pca.rast <- prcomp(gdmRast.sp_trans)

# note the use of the 'index' argument
pca.rast <- terra::predict(gdmRast.sp_trans, pca.rast, index=1:3)

# scale rasters
mnmx <- range(values(pca.rast), na.rm = TRUE)
pca.rast <- ((pca.rast - mnmx[1]) / diff(mnmx)) * 255

pca.rast
```


## Y luego representar cada eje como un componente de color (rojo, azul y verde)

```{r}
#| echo: true

terra::plotRGB(pca.rast, r=1, g=2, b=3)
points(utm[,c("x", "y")])
```


## También podemos analizar cambios en cada pixel entre dos periodos concretos

Primero habrá que generar un objeto raster con los datos climáticos modificados

```{r}
#| echo: true
#| code-line-numbers: '1|2'

fut_bioclim <- bio
fut_bioclim[[3]] <- fut_bioclim[[3]] + 1
```


## Posteriormente hacemos la predicción y se dibuja el mapa

```{r}
#| echo: true
#| code-line-numbers: '1-4|5-7'

timePred <- predict(gdmRast.fit, 
                    bio, 
                    time = T, 
                    predRasts = fut_bioclim)
terra::plot(timePred)
```

