---
title: "Modelos Jerárquicos de Comunidades de Especies en R"
subtitle: "Hierarchical Models of Species Communities (HMSC)"
author: "Diego Nieto Lugilde"
institute: "Universidad de Córdoba (España)"
slide-number: true
format:
  revealjs:
    logo: img/logos.png
    footer: "[AEMeR-UCO](https://dnietolugilde.com/AEMeR-UCO)"
    scrollable: true
    chalkboard: true
include-in-header: 
  text: |
    <link href="https://cdn.jsdelivr.net/npm/bootstrap@5.0.2/dist/css/bootstrap.min.css" rel="stylesheet" integrity="sha384-EVSTQN3/azprG1Anm3QDgpJLIm9Nao0Yz1ztcQTwFspd3yD65VohhpuuCOmLASjC" crossorigin="anonymous">
lightbox: auto
editor: source
---

## Cargamos algunos datos

```{r}
#| echo: true

library(openxlsx)
env <- read.xlsx("data/Wilson_Latorre/Data_multi_env_R_course.xlsx",
                 sheet = 1, 
                 rowNames = TRUE)
com <- read.xlsx("data/Wilson_Latorre/Data_multi_bio_R_course.xlsx",
                 sheet = 1, 
                 rowNames = TRUE)
sites <- read.xlsx("data/Wilson_Latorre/Data_multi_site_R_course.xlsx",
                   sheet = 1,
                   rowNames = TRUE)
```

## Preparamos un poco los datos

```{r}
#| echo: true

comm <- as.matrix(com)

envm <- scale(env)
envm <- as.data.frame(envm)
```


## Definimos el diseño experimental

```{r}
#| echo: true

library(Hmsc)
studyDesign <- data.frame(sitio = as.factor(sites$Sitio),
                          parcela = as.factor(sites$Parcela),
                          año = as.factor(sites$Año),
                         estacion = as.factor(sites$Estacion))
sitioL <- HmscRandomLevel(units = levels(sites$Sitio))
parcelaL <- HmscRandomLevel(units = levels(sites$Parcela))
añoL <- HmscRandomLevel(units = levels(sites$Año))
estacionL <- HmscRandomLevel(units = levels(sites$Estacion))


sitioL$nfMin <- 2
parcelaL$nfMin <- 2
añoL$nfMin <- 2
estacionL$nfMin <- 2
```

## Especificamos la estructura del modelo

```{r}
#| echo: true

m0 <- Hmsc(Y = comm, 
         XData = envm, 
         XFormula = ~1,
         studyDesign = studyDesign, 
         ranLevels = list("sitio" = sitioL, 
                          "parcela" = parcelaL, 
                          "año" = añoL, 
                          "estacion" = estacionL),
         distr = "lognormal poisson")

m1 <- Hmsc(Y = comm, 
           XData = envm,
           XFormula = ~`N-NO3-` + `N-NH3` + `N-NO2-` +
             `PO43-` + pH + DO + EC + NTU + `T°C` +
             Current.velocity + Average.depth + Average.width,
           distr = "lognormal poisson")


m_env <- Hmsc(Y = comm, 
          XData = envm,
           XFormula = ~`N-NO3-` + `N-NH3` + `N-NO2-` +
            `PO43-` + pH + DO + EC + NTU + `T°C` +
             Current.velocity + Average.depth + Average.width,
          studyDesign = studyDesign, 
         ranLevels = list("sitio" = sitioL, 
                          "parcela" = parcelaL, 
                          "año" = añoL, 
                          "estacion" = estacionL),
           distr = "lognormal poisson")

```

## Definimos los parámetros para las Cadenas de Markov Monte Carlo

```{r}
#| echo: true

samples <- 100 # Este valor debería ser más alto. Del orden de 10000 hacia arriba.
thin <- 1 # Este valor también suele ser más alto. Del orden de 50-100 hacia arriba.
transient <- 500*thin
nChains <- 4
```

## Se calibran y estiman los parámetros del modelos con las MCMC

```{r}
#| echo: true

m0 <- sampleMcmc(m0, 
               thin = thin, 
               samples = samples, 
               transient = transient, 
               nChains = nChains, 
               nParallel = nChains)
m1 <- sampleMcmc(m1, 
               thin = thin, 
               samples = samples, 
               transient = transient, 
               nChains = nChains, 
               nParallel = nChains)
m_env <- sampleMcmc(m_env, 
               thin = thin, 
               samples = samples, 
               transient = transient, 
               nChains = nChains, 
               nParallel = nChains)
```

## Convertimos los resultados en objetos CODA, son un tipo de datos de análisis bayesianos en R

```{r}
#| echo: true

mpost_m0 <- convertToCodaObject(m0)
mpost_m1 <- convertToCodaObject(m1)
mpost_m_env <- convertToCodaObject(m_env)
```

## Calculamos dos estadísticos de calibración de MCMC

```{r}
#| echo: true

es_m0 <- effectiveSize(mpost_m0$Beta)
es_m1 <- effectiveSize(mpost_m1$Beta)
es_m_env <- effectiveSize(mpost_m_env$Beta)
```

```{r}
#| echo: true

gd_m0 <- gelman.diag(mpost_m0$Beta, multivariate=FALSE)$psrf
gd_m1 <- gelman.diag(mpost_m1$Beta, multivariate=FALSE)$psrf
gd_m_env <- gelman.diag(mpost_m_env$Beta, multivariate=FALSE)$psrf
```

## Dibujamos las gráficas de esos dos parámetros

Effective size debería estar entorno al número de muestras de las MCMC (samples * nChains). El diagnóstico de Gelman debería estar entorno a 1.

```{r}
#| echo: true

par(mfrow=c(3,2))

hist(es_m0, main="ess(beta)")
hist(gd_m0, main="psrf(beta)")

hist(es_m1, main="ess(beta)")
hist(gd_m1, main="psrf(beta)")

hist(es_m_env, main="ess(beta)")
hist(gd_m_env, main="psrf(beta)")
```

## ... lo mismo pero con los valores de Omega, que son los coeficientes de interacciones entre especies

```{r}
#| echo: true

par(mfrow=c(2, 2))

hist(effectiveSize(mpost_m0$Omega[[1]]),
     main="ess(omega)")
hist(gelman.diag(mpost_m0$Omega[[1]], 
                 multivariate=FALSE)$psrf, 
     main="psrf(omega)")

hist(effectiveSize(mpost_m_env$Omega[[1]]),
     main="ess(omega)")
hist(gelman.diag(mpost_m_env$Omega[[1]],
                 multivariate=FALSE)$psrf, 
     main="psrf(omega)")
```

## Tambien podemos dibujar algunas de las cadenas para visulizar su forma y ver si se han estabilizado

```{r}
#| echo: true
plot(mpost_m0$Beta[[1]][,2])
```

```{r}
#| echo: true

plot(mpost_m0$Beta[[2]][,2])
```

```{r}
#| echo: true

plot(mpost_m0$Beta[[3]][,2])
```

```{r}
#| echo: true

plot(mpost_m0$Beta)
```

## Para evaluar el modelo en términos de la distribución/abundancia de las especies, debemos hacer predicciones primero.

```{r}
#| echo: true

preds_m0 <- computePredictedValues(m0, expected = FALSE)
evaluateModelFit(hM = m0, predY = preds_m0)
```

```{r}
#| echo: true

preds_m1 <- computePredictedValues(m1, expected = FALSE)
evaluateModelFit(hM = m1, predY = preds_m1)
```

```{r}
#| echo: true

preds_m_env <- computePredictedValues(m_env, expected = FALSE)
evaluateModelFit(hM = m_env, predY = preds_m_env)
```


## También es posible realizar evaluación por validación cruzada

```{r}
#| echo: true

partition_env <- createPartition(m_env, nfolds = 4)
preds_m_env = computePredictedValues(m_env, 
                               partition = partition_env,
                               nParallel = nChains, 
                               expected = FALSE)

evaluateModelFit(hM = m_env, predY = preds_m_env)
```

## Una vez que tengamos un modelo sólido. Nos interesa ver que papel juegan las variables ambientales en las especies/comunidades.

```{r}
#| echo: true

postBeta <- getPostEstimate(m_env, parName = "Beta")
plotBeta(m_env, 
         post = postBeta, 
         param = "Mean", 
         supportLevel = 0.9)
```


## Otro aspecto importante/novedoso es estimar las correlaciones entre especies

```{r}
#| echo: true

library(corrplot)
OmegaCor <- computeAssociations(m0)
supportLevel <- 0.95
toPlot <- ((OmegaCor[[1]]$support > supportLevel) +
           (OmegaCor[[1]]$support < (1-supportLevel)
            ) > 0) * OmegaCor[[1]]$mean
corrplot(toPlot)
```


```{r}
#| echo: true

library(corrplot)
OmegaCor <- computeAssociations(m_env)
supportLevel <- 0.95
toPlot <- ((OmegaCor[[1]]$support > supportLevel) +
           (OmegaCor[[1]]$support < (1-supportLevel)
            ) > 0) * OmegaCor[[1]]$mean
corrplot(toPlot)
```

## Cuando especificamos un modelo sin variables ambientales, estamos haciendo un modelo "unconstrained" o indirecto. Por lo que se puede usar para generar gráficos de ordenación.

```{r}
#| echo: true

etaPost <- getPostEstimate(m_env, "Eta")
lambdaPost <- getPostEstimate(m_env, "Lambda")
biPlot(m_env, 
       etaPost = etaPost, 
       lambdaPost = lambdaPost, 
       factors = c(1,2), 
       "pH")
```


## En este tipo de modelos, la importancia de cada variable se mide en términos de variación explicada y se calcula con análisis de particionado de la varianza

```{r}
#| echo: true

VP = computeVariancePartitioning(m_env)
plotVariancePartitioning(m_env, VP = VP)
```


## Como en los Modelos de Distribución de Especies, podemos calcular curvas de respuesta de cada especie/comunidad a las variables ambientales

```{r}
#| echo: true

Gradient = constructGradient(m_env, focalVariable = "N-NO3-")
Gradient$XDataNew
```

```{r}
#| echo: true

predY <- predict(m_env, 
                XData = Gradient$XDataNew, 
                studyDesign = Gradient$studyDesignNew,
                ranLevels = Gradient$rLNew, 
                expected = FALSE)
plotGradient(m_env, Gradient, pred=predY, measure="S")
```

```{r}
#| echo: true

plotGradient(m_env, Gradient, pred=predY, measure="Y", index = 34)
```
